ACORDAO-COMPLETO-2360699

ACÓRDÃO 8856/2019 ATA 32/2019 - PRIMEIRA CÂMARA

Vistos, relatados e discutidos estes autos de prestação de contas da Universidade Federal do Estado do Rio de Janeiro (Unirio) relativa ao exercício de 2009,
ACORDAM os Ministros do Tribunal de Contas da União, reunidos em sessão da Primeira Câmara, ante as razões expostas pelo Relator, em:
9.1. levantar o sobrestamento dos presentes autos ante o trânsito em julgado do processo sobrestante (TC Processo 013.571/2012-5) ;
9.2. excluir do Rol de Responsáveis, por não atenderem ao disposto no inciso III do art. 10 da Instrução Normativa-TCU 57/2008, a Sra. Lucia Maria Moutinho Ribeiro (XXX.028.607-XX) , Conselheira Docente no período de 18/5/2009 a 31/12/2009 e a Sra. Lucia Marques Alves Vianna (XXX.097.657-XX) , Conselheira Docente no período de 1/1/2009 a 31/12/2009;
9.3. com fundamento nos arts. 1º, inciso I, 16, inciso I, 17 e 23, inciso I, da Lei 8.443/1992 c/c os arts. 1º, inciso I, 207 e 214, inciso I, do Regimento Interno, julgar regulares as contas dos Srs. Luiz Pedro San Gil Jutuca, (CPF XXX.205.577-XX) , Vice-Reitor; Asterio Kiyoshi Tanaka, (CPF XXX.980.917-XX) , Pró-Reitor de Planejamento; Sra. Nuria Mendes Sanchez (CPF XXX.506.417-XX) , Diretora Financeira e Sra. Ana Lucia Pires Lobo Barreto (CPF XXX.677.107-XX) , Chefe da Auditoria Interna, dando-lhes quitação plena;
9.4. com fundamento nos arts. 1º, inciso I, 16, inciso III, alíneas “b” e “c” da Lei 8.443/1992 c/c os arts. 19, parágrafo único, e 23, inciso III, da mesma Lei, e com arts. 1º, inciso I, 209, inciso III, do Regimento Interno, julgar irregulares as contas do Sr. Carlos Alberto Veiga (CPF XXX.380.427-XX) , na qualidade de Pró-Reitor de Administração da UNIRIO no período de 1/1/2009 a 1/9/2009;
9.5. com fundamento nos arts. 1º, inciso I, 16, inciso II, 18 e 23, inciso II, da Lei 8.443/1992 c/c os arts. 1º, inciso I, 208 e 214, inciso II, do Regimento Interno, julgar regulares com ressalva as contas da Sra. Malvina Tânia Tuttman, (CPF 151.271.507- 78) , Reitora da Unirio no período 1/1/2009 a 31/12/2009; do Sr. Antonio Carlos Ribeiro Garrido Iglesias (XXX.787.547-XX) , Diretor Geral do Hospital Universitário Gaffrée e Guinle HUGG no período de 1/1/2009 a 31/12/2009; da Sra. Wanise Lins Guanabara, Pró-Reitora de Administração, no período de 1/9/209 a 31/12/2009 ( CPF XXX.451.377-XX) , da Sra. Regina Celia Marques de Mello (CPF XXX.010.937-XX) , Diretora do Departamento de Recursos Humanos de 1/1/2009 a 15/9/2009 e do Sr. Carlos Antonio Guilhon Lopes (CPF XXX.216.197-XX) , Diretor do Departamento de Recursos Humanos de 16/9/2009 a 31/12/2009, dando-lhes quitação;
9.6. dar ciência à Universidade Federal do Estado do Rio de Janeiro (Unirio) sobre as seguintes impropriedades, de forma a evitar que falhas semelhantes ocorram no futuro:
9.6.1. a ausência de levantamento de soluções disponíveis no mercado e de projetos similares realizados por outras instituições, bem como da adequada justificativa da solução escolhida, a exemplo do ocorrido no processo 23102.001.318/2009-01 (que trata da aquisição de equipamentos de informática por meio de adesão a atas de registro de preços) afronta o art. 12, incisos I e IV da IN/SLTI/MPOG 4/2014, (que veio a substituir o disposto no art. 10 inciso III e V da IN/SLTI/MPOG 4/2008, vigente à época) ;
9.6.2. o pagamento sem cobertura contratual a exemplo do constatado pelo Controle Interno no decorrer do exercício de 2009 no âmbito do contrato 23102.500.208/2002-5, afronta o disposto no parágrafo único do art. 60 c/c o art. 62 da Lei nº 8.666/1993;
9.6.3. realização de dispensas de licitação, fundamentadas no art. 24, IV, da Lei 8.666/93, mas decorrentes da morosidade na condução de procedimentos licitatórios, caracteriza descumprimento do item 9.6.17 do Acórdão 68/2007-TCU-Segunda Câmara, que determinou à Unirio que realizasse as licitações com a antecedência necessária, de modo a evitar situações em que o atraso do início dos certames licitatórios fosse a causa para as contratações com fulcro no art. 24, inciso IV, da Lei 8.666/93 (dispensa de licitação nos casos de emergência ou de calamidade pública) , conforme apurado pelo Controle Interno nos processos 23102.500.178/2007-98, 23102.500.139/2007-90, 23102.500.208/2002-51, 23102.500.057/2009-08, 23102.500.008/2009- 75, 23102.500.032/2009-04, 23102.500.033/2009-59, 23102.500.070/2009-67 e 23102.500.087/2009-14;
9.7. dar ciência desta deliberação aos responsáveis, à Universidade Federal do Estado do Rio de Janeiro (Unirio) e à Secretaria Federal de Controle Interno, destacando que o inteiro teor da deliberação, incluindo relatório e voto, pode ser consultado no endereço www.tcu.gov.br/acordaos;
9.8. arquivar o presente processo após as comunicações pertinentes.

Prestação de Contas Ordinária da Universidade Federal do Estado do Rio de Janeiro relativa ao exercício financeiro de 2009.

Primeira Câmara

Universidade Federal do Estado do Rio de Janeiro.

3. Interessados/Responsáveis:
3.1. Interessado: Universidade Federal do Estado do Rio de Janeiro (34.023.077/0001-07)
3.2. Responsáveis: Ana Lucia Pires Lobo Barreto (XXX.677.107-XX); Antonio Carlos Ribeiro Garrido Iglesias (XXX.787.547-XX); Asterio Kiyoshi Tanaka (XXX.980.917-XX); Carlos Alberto Veiga (XXX.380.427-XX); Carlos Antonio Guilhon Lopes (XXX.216.197-XX); Lucia Maria Moutinho Ribeiro (XXX.028.607-XX); Lucia Marques Alves Vianna (XXX.097.657-XX); Luiz Pedro San Gil Jutuca (XXX.205.577-XX); Malvina Tania Tuttman (XXX.271.507-XX); Nuria Mendes Sanchez (XXX.506.417-XX); Wanise Lins Guanabara (XXX.451.377-XX).

13.1. Ministros presentes: Walton Alencar Rodrigues (Presidente), Benjamin Zymler (Relator), Bruno Dantas e Vital do Rêgo.
13.2. Ministros-Substitutos presentes: Augusto Sherman Cavalcanti e Weder de Oliveira.

BENJAMIN ZYMLER

Adoto como parte do relatório a instrução (peça 12) elaborada no âmbito da Secretaria do Tribunal de Contas no Estado do Rio de Janeiro (Sec-RJ) , cuja proposta de encaminhamento contou com a anuência do titular da unidade técnica (peça 14) :
“	Cuidam os autos de processo de contas Universidade Federal do Estado do Rio de Janeiro (Unirio) relativo ao exercício de 2009. 
2.	O processo de contas foi organizado de forma consolidada, contemplando também as contas do Hospital Universitário Graffrée e Guinle (HUCG) , conforme classificação constante do art. 5º da Instrução Normativa-TCU 57/2008, e do anexo I à Decisão Normativa-TCU 100/2009. 
3.	A UNIRIO foi criada por meio da Lei 6.655, de 5/6/1979, possui autonomia didático-científica, disciplinar, administrativa, financeira e patrimonial e organiza tem como competência institucional ministrar ensino superior de graduação, pós-graduação e extensão, e executar atividades de pesquisa, de divulgação científica, tecnológica, cultural e artística, podendo, também, prestar serviços técnicos e hospitalares à comunidade e a instituições públicas e particulares. O seu âmbito de atuação é local, com as suas atividades educacionais concentradas na cidade do Rio de janeiro.
HISTÓRICO 
4.	No âmbito do Tribunal de Contas da União, foi realizada primeira instrução em 12/11/2010 (peça 5, p. 67-74 e peça 6, p.1-9) , propondo julgamento pela regularidade com ressalvas, determinações e alertas.
5.	 O então Diretor, em pronunciamento da subunidade datado de 3/5/2011 (peça 6, p.10-14) , que contou com a concordância do Secretário à época, em 9/12/2011 (peça 6, p.15) , dissentiu da instrução inicial, propondo julgamento pela regularidade com ressalvas do dirigente máximo (Reitora) e seu substituto (Vice-Reitor) com as seguintes ponderações:
	(...) 
2. O Controle Interno relatou três falhas que ensejaram ressalvas, respectivamente, às contas do ex-Pró-Reitor de Administração, Sr. Carlos Alberto Veiga, da Pró-Reitora de Administração, Sra. Wanise Lins Guanabara, e do Diretor do Hospital Universitário Gaffrée Guinle, Sr. Antonio Carlos Ribeiro Garrido Iglesias (fls. 195-196, principal) , a saber: a) realização indevida de inexigibilidade de licitação para contratação de Fundação de Apoio, no valor total de R$ 2.064.225,78, tendo como objeto a contratação de mão de obra para o exercício de cargos previstos no plano de cargos e salários; b) adesão injustificada a atas de registro de preços de um mesmo fornecedor, para aquisição de bens de informática, no valor de R$ 1.750.452,15, divergentes dos constantes no documento intitulado “Reestruturação de TI – Consolidação de Servidores”, elaborado pelo Centro de Processamento de Dados – CPD, que serviu de base para a requisição inicial, haja vista a inexistência de Plano Diretor de Tecnologia da Informação – PDTI; c) contratação para fornecimento de insumos para hemodiálise e serviços de locação de máquinas dialíticas/manutenção do sistema de tratamento de água, por meio de processo licitatório em modalidade inadequada, com vigência prorrogada por períodos superiores aos previstos em lei e com pagamentos sem amparo contratual, após essa prorrogação, resultando na execução de despesas no valor total de R$ 756.463,44. 
3. No que concerne ao primeiro ponto, é preciso lembrar, de início, o que dispõe o item 9.1 do Acórdão 1520/2006-TCU-Plenário, por meio do qual esta Corte de Contas tomou ciência da proposta oferecida pelo Ministério do Planejamento, Orçamento e Gestão (MPOG) para diminuir gradualmente, entre os anos de 2006 e 2010, a terceirização irregular de postos de trabalho na Administração Pública Federal Direta, autárquica e fundacional, mediante a substituição dos terceirizados por servidores concursados (o Acórdão 2681/2011-TCU-Plenário prorrogou esse prazo até 31/12/2012) . Em seguida, devemos atentar para o fato de que as presentes contas tratam da gestão da UNIRIO relativa ao exercício de 2009 – ao final do qual ainda não havia expirado o prazo acordado com o MPOG. Por último, é importante ponderar que o Controle Interno constatou que a “redução gradativa do quantitativo contratado ocorreu, porém em pequena proporção”.
 4. Quanto ao segundo ponto, apesar das divergências aventadas pelo Controle Interno ao examinar processo de adesão a atas de registro de preços pela UNIRIO, não foram trazidos aos autos indícios consistentes de dano ao erário ou mesmo de inadequação técnica dos equipamentos adquiridos, razão pela qual concluímos que a falha não tem o condão de macular a gestão como um todo. Destarte, somos de opinião que é suficiente dar-se ciência à entidade sobre a impropriedade, consoante Portaria SEGECEX nº 13, de 27/04/2011. 
5. Com relação ao terceiro ponto, cabe acrescentar que, conforme informações disponíveis no sistema Comprasnet, o Hospital Universitário Gaffrée Guinle (HUGG) realizou, em 29/11/2010, o pregão eletrônico 1030/2010, que resultou na assinatura do contrato 2/2011, firmado com a empresa Renal Tec Indústria, Comércio e Serviços Ltda., que tem por objeto a locação de oito máquinas de hemodiálise, um aparelho portátil de tratamento de água por osmose reversa e uma central de tratamento de água por osmose reversa, bem como a prestação de serviços de manutenção preventiva e corretiva dos equipamentos locados e o fornecimento mensal de insumos específicos necessários para seu funcionamento, no período de 1/2/2011 a 31/01/2011, pelo valor de R$ 1.259.505,60. Desnecessária, portanto, a proposta no sentido que a entidade promova procedimento licitatório para contratação dos referidos serviços. 
6. Ademais, tendo em vista as ponderações do Diretor do HUGG no sentido de que a execução dos serviços sem cobertura contratual, no segundo semestre de 2009, se deu em razão da indefinição quanto à possível paralisação do serviço de hemodiálise do hospital em razão de obras civis, entendemos que esta ocorrência, por si só, não tem o condão de macular a gestão como um todo, sendo suficiente dar ciência à entidade sobre a falha, nos termos da Portaria SEGECEX nº 13, de 27/04/2011. Quanto à demora, ao longo do exercício de 2010, para realizar o devido procedimento licitatório, como relatado no parágrafo anterior, ela deve ser apurada nos autos das contas relativas ao exercício de 2010. 
7. Por outro lado, nos termos do art. 10 da Instrução Normativa TCU nº 57/2008, “Serão considerados responsáveis pela gestão os titulares e seus substitutos”. No caso da UFF, que apresenta suas contas ao Tribunal, em razão do contido no inciso I do referido dispositivo normativo, insere-se nesse rol o Reitor [e seus substitutos], dirigente máximo da unidade jurisdicionada. Assim, embora tenha o Controle Interno relacionado aos dirigentes constantes do item 2 supra as ressalvas da gestão, e considerando que a nosso juízo as falhas não tenham o condão de macular a gestão como um todo, entende-se que as contas dos dirigentes máximos indicados à fl. 3, quais sejam, Sra. Malvina Tania Tuttman – Reitora (CPF nº XXX.271.507-XX) , e Sr. Luiz Pedro San Gil Jutuca – Vice-Reitor (CPF nº XXX.205.577-XX) , sejam julgadas regulares com ressalva. 
8. Além das três ressalvas abordadas acima, a instrução de fls. 243-259 formulou propostas para outras três ocorrências mencionadas, mas não ressalvadas, pelo Controle Interno, a saber: servidor aposentado por invalidez permanente como médico e ativo como professor (fls. 129-130, principal) ; acumulação de cargo em comissão com cargos efetivos de carga horária total superior ao permitido (fl. 130, principal) ; contratação emergencial em decorrência de morosidade na realização de licitação (fls. 171-181, principal) . 
9. Discordamos das propostas formuladas para a primeira ocorrência, constante dos itens 6.5.3 e 6.9, às fls. 258-259 do volume 1, por não haver indício de irregularidade relacionado à aposentadoria do servidor de matrícula 0397650, uma vez que o Controle Interno relatou que a “Junta Médica Oficial da UNIRIO considerou que, embora inapto para exercer a atividade de médico, o servidor está apto a exercer as funções de professor”. 
10. Já as propostas para as duas outras ocorrências, constantes dos itens 6.5.4 e 6.7.3 das folhas 258-259 do volume 1, respectivamente, podem ser acolhidas, com alguns ajustes de redação. 
11. Por último, cumpre mencionar a existência do TC Processo 008.404/2009-1, que trata de Representação de empresa licitante denunciando irregularidades no Pregão Eletrônico Registro de Preços 37/2008, promovido pela Universidade Federal do Estado do Rio de Janeiro – UNIRIO, objetivando a aquisição de 400 notebooks. Nesse processo, foi realizada a audiência do então Pregoeiro Oficial da UNIRIO, Luiz Cláudio Cruz de Melo, e do então Pró-Reitor Administrativo da UNIRIO, Sr. Carlos Alberto Veiga. O Acórdão 558/2010-TCU-Plenário rejeitou as razões de justificativa apresentadas pelos indigitados e, além de aplicar-lhes multa pelas graves irregularidades constatadas (v. quadro abaixo) , determinou, ainda, dentre outras medidas, a conversão dos autos em tomada de contas especial, tendo em vista as evidências de dano ao erário.
12.Todavia, conforme já descrito acima (item 7) , “Serão considerados responsáveis pela gestão os titulares e seus substitutos”.
13. Sendo assim, considera-se que o mérito das presentes contas não será afetado pelas graves irregularidades imputadas aos responsáveis supracitados, as quais já foram adequadamente tratadas na representação (TC Processo 008.404/2009-1) , convertida em tomada de contas especial – TCE (TC Processo 010.188/2011-8) .
14. Ante todo o exposto, dissentimos parcialmente da proposta de fls. 257-259 do volume 1, sugerindo o encaminhamento dos autos ao Gabinete do Ex.mo Ministro-Relator, Augusto Nardes, ouvindo-se preliminarmente o Ministério Público junto ao TCU, propondo: 
a) em razão das falhas constantes do Certificado de Auditoria de fls. 195-196 do volume principal e com fulcro nos arts. 1º, inciso I, 16, inciso II, 18 e 23, inciso II, da Lei 8.443/92, julgar regulares com ressalva as contas de Malvina Tania Tuttman – Reitora (CPF nº 151.271.507- 78) , e Luiz Pedro San Gil Jutuca – Vice-Reitor (CPF XXX.205.577-XX) , dando-lhes quitação; (...) 
6.	Por sua vez, o representante do MPTCU, em parecer de 13/2/2012 (peça 6, p.17-18) , propôs a inclusão de Carlos Alberto Veiga, Wanise Lins Guanabara e Antônio Carlos Ribeiro Garrido Iglesias no rol de responsáveis, sugerindo o sobrestamento do julgamento das contas com vistas a verificar o impacto das irregularidades verificadas no TC Processo 008.404/2009-1, que geraram a Tomada de Contas Especial objeto do TC Processo 010.188/2011-8, na gestão dos responsáveis das presentes contas:
 (...)	A partir das conclusões do relatório de auditoria do Controle Interno, não haveria óbice a que as contas de todos os responsáveis fossem julgadas regulares com ressalva. Entretanto, os fatos investigados na representação de que trata o TC Processo 008.404/2009-1, os quais geraram a tomada de contas especiais objeto do TC Processo 010.188/2011-8, em instrução na Secex/RJ, pode, na nossa ótica, impactar o julgamento dos presentes autos. 
Mediante o Acórdão 558/2010-TCU-Plenário, prolatado nos autos da representação, o Tribunal aplicou multa ao Sr. Carlos Alberto Veiga e ao então pregoeiro da Unirio, em decorrência de graves irregularidades ocorridas no Pregão 37/2008-SRP, que visou à aquisição de 400 notebooks. A mesma deliberação converteu os autos em TCE para a citação de ambos os responsáveis, em face de suspeitas de pagamento com sobrepreço.
Conquanto o certame licitatório tenha sido finalizado em 2008, parte das ocorrências apuradas sucedeu no exercício sob análise, quando da execução contratual, entre elas, o recebimento e pagamento de aparelhos de marca distinta da oferecida na proposta da vencedora do pregão e com características técnicas inferiores ao ofertado durante o certame, e a aceitação dos equipamentos sem as licenças de software previstas no termo de referência do edital. 
Diante disso, embora as ocorrências descritas acima possam ser atribuídas ao Sr. Carlos Alberto Veiga, vez que fizeram parte do dispositivo do Acórdão 558/2010-TCU-Plenário, já com o trânsito em julgado, parece-nos mais adequado que, antes de se pronunciar no mérito destas contas, o Tribunal aguarde o desfecho do julgamento do TC Processo 010.188/2011-8, para chamar o ex-ordenador de despesa da Unirio (e, se for o caso, outro responsável neste processo que por acaso venha a ser arrolado na TCE) em audiência, a fim de que se pronuncie acerca dos reflexos daquelas ocorrências no curso de sua gestão, após o que o Tribunal decidirá se as suas contas ordinárias serão regulares com ressalva ou irregulares. 
Poderíamos ventilar a possibilidade de o Tribunal sobrestar o julgamento apenas das contas do Sr. Carlos Alberto Veiga e preceder, desde já, ao julgamento das contas dos demais integrantes do rol de responsáveis, possibilidade prevista no art. 39, § 2º, da Resolução/TCU 191/2006. Entretanto, a medida pode trazer empecilhos caso se constate, na fase em que se encontra a TCE, que outro gestor arrolado nas presentes contas também deveria responder pelas irregularidades em apuração no TC Processo 010.188/2011-8. Até o julgamento das contas especiais, pensamos que é precipitado afirmar categoricamente que tais irregularidades não repercutirão nas contas ordinárias dos demais responsáveis da Unirio no exercício sob análise.
Do exposto, opinamos pelo sobrestamento do julgamento das contas de todos os responsáveis arrolados neste processo, até que seja julgada a TCE objeto do TC Processo 010.188/2011-8, quando, então, a unidade técnica deve promover a audiência do Sr. Carlos Alberto Veiga e, se for o caso, de outro (s) integrante (s) do rol de responsáveis destas contas para se manifestar (em) sobre o reflexo das irregularidades apuradas no Pregão 37/2008-SRP no julgamento de mérito dos presentes autos. 
Todavia, para efeito da eventualidade a que se refere o art. 62, § 2º, do RITCU, caso o Exmo. Ministro-Relator considere que o processo já se encontre apto a julgamento, manifestamo-nos por que sejam julgadas regulares com ressalva as contas dos Srs. Luiz Pedro San Gil Jutuca, Malvina Tania Tuttman, Wanise Lins Guanabara, Antônio Carlos Ribeiro Garrido Iglesias e Carlos Alberto Veiga, sem prejuízo de que sejam adotadas as medidas sugeridas pela unidade técnica às folhas 263/4. 
7.	Em despacho de 13/4/2012, o Ministro Augusto Nardes, relator à época, determinou o sobrestamento dos autos até a apreciação da TCE objeto do TC-Processo 010.188/2011-8 (peça 6, p.19) .
8.	Posteriormente, o novo relator do feito, Ministro Benjamin Zymler, acolhendo proposta da unidade técnica (peças 8-9) , que contou com a anuência do representante do MPTCU (peça 10) , determinou, mediante despacho de 25/9/2013 (peça 11) , o sobrestamento dos presentes autos até a apreciação definitiva do TC Processo 013.571/2012-5 (processo a qual foi apensado o TC-Processo 010.188/2011-8, em cumprimento ao despacho de peça 31 dos próprios autos) . 
9.	Ao apreciar o TC Processo 008.404/2009-1 que tratou de representação sobre o Pregão Eletrônico de Registro de Preços 37/2008 realizado pela UNIRIO em 23/12/2008 para aquisição de 400 notebooks, este Tribunal deliberou, mediante o Acórdão 558/2010-TCU-Plenário, de 24/3/2010, relator Ministro Augusto Nardes, por (verbis) :
9.1. conhecer da presente representação, por preencher os requisitos de admissibilidade previstos no art. 237, inciso VII, do RI/TCU c/c o art. 113, § 1º, da Lei 8.666/1993, para, no mérito, considerá-la procedente; 
9.2. considerar prejudicada a medida cautelar aprovada na Sessão Plenária de 24/6/2009, por perda do objeto, tendo em vista a consumação da aquisição dos equipamentos;
9.3. rejeitar as razões de justificativa apresentadas pelos Srs. Luiz Cláudio Cruz de Melo, Pregoeiro responsável pelo Pregão Eletrônico 37/2008 SRP, e Carlos Alberto Veiga, Pró-Reitor Administrativo e ordenador de despesa na época dos fatos;
9.4. aplicar, desde logo, ao então Pregoeiro Oficial da Unirio, Luiz Cláudio Cruz de Melo, a multa prevista nos arts. 58, inciso II, da Lei nº 8.443/1992 e 268, inciso II, do RI/TCU, no valor de R$ 15.000,00 (quinze mil reais) , fixando-lhe o prazo de 15 (quinze) dias, a partir da notificação, para que comprove o recolhimento da importância aos cofres do Tesouro Nacional, atualizada monetariamente a partir do dia seguinte ao término do prazo fixado, até a data do efetivo pagamento, na forma prevista na legislação em vigor, pelas seguintes irregularidades quanto ao Pregão 37/2008 SRP:
9.4.1. efetivação de pelo menos 4 (quatro) retificações importantes no edital do pregão, conforme transferências de editais realizadas no Comprasnet, ao passo que somente teria sido comprovada a publicação no DOU da primeira versão, bem como não terem sido adotadas outras medidas visando dar publicidade às alterações, de modo que os licitantes que já haviam retirado o edital eletronicamente fossem informados sobre as alterações e, também, não ter sido reaberto o prazo de 8 (oito) dias úteis para a apresentação das propostas, previsto no art. 4º, inciso V, da Lei 10.520/2002 e no art. 17, § 4º, do Decreto 5.450/2005, conforme estabelecido no art. 20 desse mesmo Decreto e no art. 21, § 4º, da Lei 8.666/1993;
9.4.2. estipulação de tempo exíguo, no caso 60 (sessenta) minutos, prorrogados por mais 30 (trinta) minutos, para envio da proposta e da documentação exigida no edital, apesar de ser grande o volume de documentos a serem encaminhados por meio da única linha de fax disponibilizada, e tendo em vista que tal medida foi requerida às licitantes que apresentaram as 10 (dez) melhores propostas de preços, e não apenas da melhor classificada, constituindo infração ao princípio da vinculação ao instrumento convocatório, prevista no art. 3º da Lei 8.666/93;
9.4.3. ausência de motivo justificável para que a 11ª licitante, segundo o critério de menor preço (empresa Compusolid 2004 Informática Ltda.) , mesmo antes da análise das intenções de recurso das licitantes desclassificadas com melhores propostas, enviasse sua própria proposta e a documentação pertinente, na medida em que a ata do pregão somente registra a solicitação de envio para as 10 (dez) primeiras, com os seguintes agravantes;
9.4.3.1. infração ao disposto no art. 41 da Lei 8.666/93, determinando a aceitação de proposta em desacordo com o Edital, uma vez que não continha detalhamento do objeto a ser fornecido, limitando-se a afirmar que as especificações eram de acordo com o instrumento convocatório;
9.4.3.2. infração ao disposto no art. 26 do Decreto 5.450/2005, adjudicando o item em 24/12/2008, apesar de intenção de recurso em 23/12/2008, não observando o prazo de 3 (três) dias previsto;
9.4.3.3. infração ao art. 3º da Lei 8.666/1993, sendo selecionada proposta que não era a mais vantajosa para a Administração;
9.5. aplicar, desde logo, ao então Pró-Reitor Administrativo da UNIRIO, Sr. Carlos Alberto Veiga, a multa prevista nos arts. 58, inciso II, da Lei nº 8.443/1992 e 268, inciso II, do RI/TCU, no valor de R$ 20.000,00 (vinte mil reais) , fixando-lhe o prazo de 15 (quinze) dias, a partir da notificação, para que comprove o recolhimento da importância aos cofres do Tesouro Nacional, atualizada monetariamente a partir do dia seguinte ao término do prazo fixado, até a data do efetivo pagamento, na forma prevista na legislação em vigor, pela seguinte irregularidade e infrações à legislação dela decorrentes quanto ao Pregão 37/2008 SRP:
9.5.1. autorização para recebimento pela Unirio de notebook da fabricante Semp Toshiba, marca distinta da oferecida na proposta da empresa vencedora do Pregão Eletrônico Registro de Preços n.º 37/2008 que era da fabricante Sony, à míngua de análise técnica que assegure o atendimento das especificações do edital e que a performance do novo equipamento da marca Semp Toshiba seja idêntica ou melhor ao da marca Sony; 
9.5.2. infração ao disposto no art. 76 da Lei 8.666/93, com aceitação de equipamentos sem as licenças de software previstas no subitem 5.1 do Termo de Referência do Edital: Windows Vista Business Português e Office 2007 Professional Português;
9.5.3. infração ao disposto no art. 22 da Lei 9.784/1999, constando a ocorrência de entendimentos verbais e alterações no objeto sem que propostas e aceitação estejam formalizadas no processo;
9.5.4. infração ao disposto no art. 76 da Lei 8.666/1993 e no art. 62 da Lei 4.320/1964, com pagamento da despesa, mesmo tendo sido entregue equipamento com características técnicas inferiores ao ofertado durante o Pregão; 
9.6. converter os presentes autos em tomada de contas especial tendo em vista as evidências de dano ao erário causado pelas irregularidades tratadas nestes autos, em nome dos Srs. Luiz Cláudio Cruz de Melo e Carlos Alberto Veiga; 
9.7. determinar à Unirio que:
9.7.1. nos termos do art. 28, inciso I, da Lei 8.443/1992 que, caso não atendida (s) a (s) notificação (ões) de que trata (m) os itens 9.4 e 9.5, efetue o (s) desconto (s) da (s) multa (s) imputada (s) da (s) remuneração (ões) do (s) responsável (is) , em favor do Tesouro Nacional, na forma estabelecida no art. 46 da Lei 8.112/1990;
9.7.2. quanto ao Pregão Eletrônico 37/2008 SRP, adote medidas no sentido da expedição de pesquisa de preços ou de laudo pericial por parte do setor competente da universidade atestando o valor de mercado dos equipamentos adquiridos em decorrência do certame na data dos pagamentos efetuados, com os elementos informativos que fundamentam a conclusão, informando, ainda, o valor das licenças de uso dos programas previstos na licitação e os demais prejuízos incorridos pela universidade para colocar os equipamentos em condições de uso; 
9.8. fixar o prazo de 30 (trinta) dias para que a Unirio atenda a determinação estabelecida no subitem 9.7.2 e remeta os elementos requisitados a esta Corte; 
9.9. determinar à Secex/RJ que:
9.9.1. em conseqüência ao disposto no item 9.6, após a apuração do débito na forma determinada abaixo, a ser lançado à responsabilidade solidária dos dois ex-gestores e da empresa Compusolid 2004 Informática Ltda., na condição de terceiro concorrente para o dano (art. 16, § 2º, alínea “b”, da Lei 8.443/1992) , faça menção, nos ofícios-citatórios, à possibilidade de inabilitação dos responsáveis para o exercício de cargo em comissão ou função de confiança e de declaração de inidoneidade da empresa para licitar com a administração pública;
9.9.2. acompanhe o cumprimento da determinação exarada no subitem 9.7.2, e que obtenha, mediante diligência ou inspeção junto à Unirio, informações acerca das conclusões da sindicância aberta na instituição para apuração do caso e da destinação dada aos equipamentos adquiridos, além de outras informações relevantes ao deslinde da presente matéria;
9.10. encaminhar cópia deste Acórdão, bem como do Relatório e Voto que o fundamentam, à empresa Primeiro Time Informática Ltda., ora representante, ao Sr. Ministro da Educação, para conhecimento, e à Procuradoria da República no Estado do Rio de Janeiro, para as ações penal e civil cabíveis. 
9.1	Referida deliberação foi mantida pelo Acórdão 2390/2010-TCU-Plenário, de 15/9/2010, de relatoria do Ministro Aroldo Cedraz, que conheceu de pedido de reexame interposto pelo Sr. Carlos Alberto Veiga, negando-lhe provimento.
10.	Por sua vez na apreciação do TC Processo 013.571/2012-5, Tomada de Contas Especial constituída em determinação ao item 9.6 do Acórdão 558/2010-TCU-Plenário, foram proferidas as seguintes deliberações.
10.1	Acórdão 2813/2813-TCU-Plenário, de 4/11/2015, relator Ministro Benjamin Zymler:
9.1 considerar revéis, para todos os efeitos, o Sr. Luiz Cláudio Cruz de Melo e a sociedade empresária Compusolid 2004 Informática Ltda., dando-se prosseguimento ao processo, com fundamento no art. 12, § 3º, da Lei 8.443/1992;
	9.2 excluir do rol de responsáveis o Sr. Luiz Cláudio Cruz de Melo;
	9.3. com fundamento nos arts. 1º, inciso I, 16, inciso III, alínea "c", da Lei 8.443/1992 c/c os arts. 19 e 23, inciso III, da mesma Lei, julgar irregulares as contas do Sr. Carlos Alberto Veiga e da sociedade empresária Compusolid 2004 Informática Ltda., condenando-os, solidariamente, ao pagamento da quantia abaixo relacionada, com a incidência dos devidos encargos legais, calculados a partir da data correspondente até o efetivo recolhimento, na forma da legislação em vigor:
	VALOR ORIGINAL (R$) 
	DATA DA OCORRÊNCIA

	326.268,00
	20/5/2009

	9.4.	fixar o prazo de 15 (quinze) dias, a contar da data da notificação, para que os responsáveis de que trata o subitem anterior comprovem, perante o Tribunal, o recolhimento da referida quantia, acrescida dos devidos encargos legais, aos cofres aos cofres da Universidade Federal do Estado do Rio de Janeiro, nos termos do art. 23, inciso III, alínea "a", da Lei 8.443/1992 c/c o art. 214, inciso III, alínea "a", do Regimento Interno do TCU (RI/TCU) ;
	9.5. aplicar as seguintes multas individuais fundadas no art. 57 da Lei 8.443/1992:
	9.5.1. Ao Sr. Carlos Alberto Veiga, no valor de R$ 55.000,00 (cinquenta e cinco mil reais) ;
	9.5.2. À Compusolid 2004 Informática Ltda., no valor de R$ 75.000,00 (setenta e cinco mil reais) ;
	9.6. fixar o prazo de 15 (quinze) dias, a contar da data da notificação, para que os responsáveis de que trata o subitem anterior comprovem, perante o Tribunal o recolhimento das referidas quantias aos cofres do Tesouro Nacional, atualizadas monetariamente, quando paga após seu vencimento, desde a data de prolação deste acórdão até a do efetivo recolhimento, na forma da legislação em vigor, nos termos do art. 214, inciso III, alínea "a", e 269 do RI/TCU;
	9.7. autorizar a cobrança judicial das dívidas, caso não atendidas as notificações, nos termos do art. 28, inciso II, da Lei 8.443/1992;
	9.8. autorizar, desde já, caso venha a ser solicitado, o parcelamento das dívidas em até 36 (trinta e seis) parcelas mensais, nos termos do art. 217 do RI/TCU, com a incidência sobre cada parcela dos devidos encargos legais até o efetivo pagamento, esclarecendo que a falta de pagamento de qualquer parcela importará no vencimento antecipado do saldo devedor (§ 2º do art. 217 do RI/TCU) ;
	9.9. declarar o Sr. Carlos Alberto Veiga inidôneo, pelo prazo de 6 (seis) anos, para o exercício de cargo em comissão ou função de confiança no âmbito da Administração Pública, com fulcro no art. 60 da Lei 8.443/1992;
	9.10. encaminhar cópia da deliberação, bem como do relatório e do voto que a fundamentam, ao Procurado-Chefe da Procuradoria da República no Rio de Janeiro, nos termos do § 3º do art. 16 da Lei 8.443/1992 c/c o § 7º do art. 209, do Regimento Interno/TCU, para adoção das medidas que entender cabíveis;
	9.11. dar ciência dessa deliberação, assim como do relatório e do voto que a subsidiam, à Universidade Federal do Estado do Rio de Janeiro e aos responsáveis indicados no preâmbulo deste acórdão.
10.2	Acórdão 3309/2015-TCU-Plenário, de 9/12/2015, relator Ministro Benjamin Zymler, que apreciou os embargos de declaração opostos ao Acórdão 2813/2015-TCU-Plenário:
	9.1. conhecer dos embargos de declaração, uma vez preenchidos os requisitos de admissibilidade previstos nos artigos 32, inciso II, e 34, caput e § 1º, da Lei 8.443/1992, e, no mérito, considerá-los parcialmente procedentes para, sem efeitos infringentes, integrar o Acórdão 2813/2015-TCU-Plenário com os fundamentos expostos no voto condutor desta deliberação;
	9.2. dar ciência do inteiro teor deste acórdão, juntamente do relatório e do voto que o subsidiam, ao recorrente, à Universidade Federal do Estado do Rio de Janeiro e ao Procurador-Chefe da Procuradoria da República no Rio de Janeiro.
10.3	Acórdão 367/2017-TCU-Plenário, de 8/3/2017, relator Ministro José Múcio Monteiro, que conheceu do pedido de reconsideração interposto pela UNIRIO em face do Acórdão 2813/2015-TCU-Plenário, negando-lhe provimento.
10.4	Destarte, ocorreu o trânsito em julgado do Acórdão 2813/2015-TCU-Plenário em 7/4/2017, sendo o processo TC Processo 013.571/2012-5 encerrado em 18/10/2018 (peças 141 e 163 do TC Processo 013.571/2012-5) .
EXAME TÉCNICO
11.	Conforme registrado nesta instrução, a presente prestação de contas esteve sobrestada desde abril de 2012, inicialmente aguardando a apreciação definitiva do TC-Processo 010.188/2011-8, e em um segundo momento, em razão do processo TC Processo 013.571/2012-5 (TCE ao qual foi apensada o TC Processo 010.188/2011-8) . Analisa-se, no presente momento processual, o impacto das irregularidades apreciadas no TC Processo 008.404/2009-1 e no TC Processo 013.571/2012-5 na gestão dos responsáveis das contas da UNIRIO de 2009, ante a extinção do motivo de sobrestamento. 
12.	Em razão da divergência verificada entre a proposta da unidade técnica, que  pugnou apenas pela ressalva das contas do dirigente máximo da unidade (Reitora) e seu substituto (Vice-Reitor) , ao passo que o MPTCU entendeu que deveriam ser também responsabilizados os agentes que exerceram, no decorrer de 2009, os cargos de Pró-Reitores de Administração da UNIRIO e de Diretor do Hospital Universitário Gaffrée e Guinle (HUGG) , consoante excertos citados nos itens 5 e 6 supra, cumpre nova análise das falhas e irregularidades apontadas pelo Controle Interno, bem como em processos conexos e os impactos na gestão de cada responsável inicialmente arrolado nas presentes contas.  
Responsável: Carlos Alberto Veiga (CPF XXX.380.427-XX) , Pró-Reitor de Administração da UNIRIO no período e 1/1/2009 a 1/9/2009.
13.	A proposta da unidade técnica formulada em 2011, consignou que a irregularidade objeto de ressalva controle interno (item 2.1.6.1 do Relatório da CGU) , na gestão do Sr. Carlos Alberto Veiga (realização indevida de inexigibilidade de licitação para contratação de Fundação de Apoio, no valor total de R$ 2.064.225,78, tendo como objeto a contratação de mão de obra para o exercício de cargos previstos no plano de cargos e salários) , não seria suficiente para ressalvar as contas sob o argumento de que o prazo para substituição de terceirizados por servidores concursados teria sido prorrogado até dezembro de 2010 mediante o Acórdão 1520/2006-TCU-Plenário, bem como pelo fato de o controle interno ter relatado avanço na substituição dos terceirizados. 
14.	Embora não tenham sido consignadas outras irregularidades pela CGU ou na proposta da unidade técnica para ressalvar a gestão do responsável, verifica-se que os atos praticados em 2009 pelo Sr. Carlos Alberto Veiga que foram objeto exame nos processos de Representação (TC Processo 008.404/2009-1) e TCE (TC Processo 013.571/2012-5) mencionados no Parecer do MPTCU, são de gravidade e relevância suficiente para o julgamento pela irregularidade de suas contas, como delineado a seguir.
15.	No âmbito do TC Processo 008.404/2009-1, foram atribuídas ao Senhor Pró-Reitor de Administração à época dos fatos, Sr. Carlos Alberto Veiga as seguintes condutas que ensejaram a aplicação da multa prevista no arts. 58, inciso II, da Lei nº 8.443/1992 e 268, inciso II, do RI/TCU, no valor de vinte mil Reais: 
9.5.1. autorização para recebimento pela Unirio de notebook da fabricante Semp Toshiba, marca distinta da oferecida na proposta da empresa vencedora do Pregão Eletrônico Registro de Preços n.º 37/2008 que era da fabricante Sony, à míngua de análise técnica que assegure o atendimento das especificações do edital e que a performance do novo equipamento da marca Semp Toshiba seja idêntica ou melhor ao da marca Sony; 
9.5.2. infração ao disposto no art. 76 da Lei 8.666/93, com aceitação de equipamentos sem as licenças de software previstas no subitem 5.1 do Termo de Referência do Edital: Windows Vista Business Português e Office 2007 Professional Português;
9.5.3. infração ao disposto no art. 22 da Lei 9.784/1999, constando a ocorrência de entendimentos verbais e alterações no objeto sem que propostas e aceitação estejam formalizadas no processo;
9.5.4. infração ao disposto no art. 76 da Lei 8.666/1993 e no art. 62 da Lei 4.320/1964, com pagamento da despesa, mesmo tendo sido entregue equipamento com características técnicas inferiores ao ofertado durante o Pregão; 
16.	As condutas praticadas pelo responsável concernentes ao exercício de 2009 foram detalhadas nos itens 45 a 51 do Relatório que integrou o Acórdão 558/2010-TCU-Plenário, a seguir reproduzidos:
45. 	Sem levar em conta as irregularidades ocorridas no pregão e a necessidade de manutenção dos padrões de desempenho constantes da proposta, o Pró-Reitor de Administração acatou o fornecimento do equipamento substituto LG-R405, em 4/2/2009, conforme a Informação UNIRIO/PROAD 023/2009, a fls. 232-233 do Anexo 1, apenas com base em análise de preços.
46.	 Antes que a substituição ocorresse, porém, determinou nova alteração, com base apenas em e-mail da contratada, determinando o recebimento dos equipamentos substitutos Semp Toshiba IS 1556, conforme a Informação UNIRIO/PROAD 034/2009, de 13/2/2009, a fl. 240 do Anexo 1.
47. 	Deve ser observado que os entendimentos mencionados entre as partes e alterações dessa natureza deveriam estar registrados no processo, conforme estabelecido no art. 22 da Lei 9.784/99, verbis: ‘Os atos do processo devem ser produzidos por escrito, em vernáculo, com a data e o local de sua realização e a assinatura da autoridade responsável’.
48. 	Assim, com base na determinação do Pró-Reitor de Administração, foram emitidas as notas fiscais 2284 e 2285, em 4/3/2009, no valor total de R$ 1.239.998,00, a fls. 263-264 do Anexo 1, e realizados a liquidação e o pagamento da despesa, pela ordem bancária 2009OB801270, em 20/5/2009, a fl. 295 do Anexo 1.
49.	 Note-se que, no Informativo de Registro Patrimonial 024/2009, de 30/4/2009, a fl. 285 do Anexo 1, o Chefe da Divisão de Patrimônio fazia referência ao termo de aceite do Pró-Reitor de Administração, constando a existência de confirmação das especificações técnicas pelo CPD, mas com pendência de regularização das licenças de uso dos softwares Windows e Office 2007, além do comprometimento da empresa na regularização dessa pendência.
50. 	Mas, conforme a fl. 261 do Anexo 1, a referida análise do CPD, de 30/3/2009, limitou-se à conferência dos equipamentos com as notas fiscais apresentadas, não realizando a comparação entre a proposta original da licitante e o equipamento entregue, constando que ‘os equipamentos descritos nas notas supracitadas conferem com as constantes no Almoxarifado Central, com a ressalva de não possuírem os números seriais dos softwares instalados nos notebooks’, salientando que as cópias do sistema operacional e do Office 2007 não poderiam ser utilizadas, devido à ausência de licença.
51. 	Não constam procedimentos visando à solução da ausência do Office 2007 e, embora haja declarações da fornecedora, a fls. 258 e 276 do Anexo 1, protocoladas em 16/3/2009 e 17/4/2009, afirmando que encaminharia as licenças do sistema operacional Windows Vista Business à UNIRIO, bem como equipe técnica de apoio para digitação dos dados das licenças em cada equipamento, não consta informação sobre a conclusão do procedimento, indicando que houve não apenas substituição indevida do equipamento ofertado, mas também liquidação da despesa sem que houvesse sido concluída a entrega do material, contrariamente ao determinado no art. 76 da Lei 8.666/93.
17.	Verifica-se que as condutas que ensejaram a aplicação da multa por ato praticado com grave infração norma legal ou regulamentar de natureza contábil, financeira, orçamentária, operacional e patrimonial (art. 58, inciso II da Lei 8.443/92) , foram praticadas pelo Sr. Carlos Alberto Veiga no primeiro semestre de 2009, dentro do seu período de gestão na qualidade de Pró-Reitor de Administração da UNIRIO (1/1 a 1/9/2009) .
18.	Posteriormente, conforme reproduzido no item 10 supra, ao julgar a TCE (TC Processo 013.571/2012-5) constituída em cumprimento ao item 9.6 do Acórdão 558/2010-TCU-Plenário desta Corte deliberou, mediante o Acórdão 2813/2813-TCU-Plenário, de 4/11/2015, pela imputação de débito, aplicação da pena de multa e declaração de inidoneidade do responsável, acolhendo a percuciente análise constante do Voto do Exmo. Ministro Bejamin Zymler, do qual citamos os seguintes trechos:
	(...) 
46.Com relação ao Sr. Carlos Alberto Veiga, verifico que ele deu causa ao dano verificado aos cofres da universidade, ao autorizar o recebimento de notebook diferente do indicado na proposta da vencedora, sem as licenças dos softwares e sem a garantia exigida no termo de referência. 
47. No caso, deveria o responsável ter exigido do setor competente a análise da compatibilidade do bem fornecido com o estabelecido no edital e da adequação de seu preço com os de mercado, de modo a subsidiar a sua decisão pela aceitação ou não do produto ofertado e, se fosse o caso, pela rescisão do contrato e aplicação das sanções cabíveis ao contratado. Não agindo dessa forma, compreendo que o Pró-Reitor Administrativo da Unirio atuou com culpa, sendo cabível, portanto, a imputação do débito indicado no item 37.
	(...) 
56.Ademais, diante dos fatos descritos e da gravidade da conduta dos responsáveis, julgo pertinente a imputação da multa especificada no art. 57 da Lei 8.443/1992 ao Sr. Carlos Alberto Veiga e à sociedade empresária Compusolid 2004 Informática Ltda., no valor individual de R$ 75.000,00 (setenta e cinco mil reais) , devendo ser abatido, no caso do primeiro responsável, o montante da sanção que lhe foi imposta no Acórdão 558/2010-TCU-Plenário, conforme as razões a seguir.
57. Inicialmente, entendo que a aplicação de multa ao Pró-Reitor não implica a ocorrência de bis in idem, sendo cabível apenas o abatimento do valor da sanção anterior, fundada no art. 58, inciso II, da Lei 8.443/1992.
58. Embora a conduta inquinada do responsável que ensejou a sua citação neste processo seja a mesma que deu causa à aplicação de multa no Acórdão 558/2010-TCU-Plenário (itens 9.5.1 a 9.5.4) , a causa jurídica da sanção que ora se propõe é a ocorrência do débito, aspecto que não fez parte da multa imputada no referido decisum, até porque não se sabia, na ocasião, se a atuação do responsável havia, de fato, acarretado dano ao erário e em que extensão, circunstâncias somente apuradas nestes autos. 
59. Se não tivesse sido imputada multa, à época, e os fatos tivessem sido analisados apenas nesse processo de tomada de contas especial, ocorreria a absorção da sanção do art. 58, inciso II, pela do art. 57 da Lei 8.443/1992, na linha da jurisprudência desta Casa representada pelos Acórdão 195/2005-TCU-Plenário, 7.719/2011-2ª Câmara e 8.197/2011-2ª Câmara, dentre outros.
 (...) 
67. 	Por outro lado, é possível afirmar que a atitude do agente administrativo gerou prejuízos materiais à universidade que, inclusive, extrapolaram o débito apurado no item 39 retro, uma vez que foi necessário mobilizar funcionários da entidade para viabilizar a utilização dos equipamentos adquiridos pela Unirio e houve atraso na fruição dos equipamentos pela universidade por conta da ausência de licenças.
68.	 Todas essas circunstâncias me conduzem a considerar grave a conduta do Sr. Carlos Alberto Veiga e, assim, propor que o responsável seja considerado inidôneo para o exercício de cargo em comissão ou função de confiança no âmbito da Administração Pública pelo prazo de seis anos, diante das evidências juntadas ao processo.
19.	No âmbito das presentes contas ordinárias, não é cabível rediscussão de atos de gestão praticados pelo referido responsável, reputados irregulares em processos autônomos já julgados, em em consonância com entendimento corrente deste Tribunal (Acórdão 2146/2014-TCU-Primeira Câmara, Relator Ministro-Substituto Weder de Oliveira e 5175/2013-TCU- 2ª Câmara, Relator Ministro Benjamin Zymler, dentre outros) . 
20.	No contexto da gestão, verifica-se que as condutas imputadas ao responsável - consideradas graves em deliberações do Plenário desta Corte de Contas -  causaram ainda transtornos consideráveis à entidade, terminando por impedir o uso dos quatrocentos equipamentos adquiridos pelo prazo de mais de um ano, e gerando dispêndios adicionais de recursos financeiros até a regularização das licenças, conforme excertos supracitados. Ainda que considerado apenas o débito a que foi condenado o responsável no âmbito da TCE R$ 326.268,00, o valor é significante pois representa 26,34% do valor liquidado na referida contratação (R$ 1.239.998,00) , mormente se comparado com o total de despesas empenhadas e liquidadas em todas as modalidades licitatórias no exercício de 2009 da Unidade Gestora 26269-UNIRIO, de R$ 12.627.854,81 (peça 1, p.70) .
21.	Consoante Enunciado de Súmula 288, aprovado na Sessão Plenária de 3/6/2015 (Acórdão 1374/2015-TCU-Plenário, Relator Ministro Bruno Dantas) , “O julgamento pela irregularidade de contas ordinárias ou extraordinárias prescinde de nova audiência ou citação em face de irregularidades pelas quais o responsável já tenha sido ouvido em outro processo no qual lhe tenha sido aplicada multa ou imputado débito”.
22. Conclui-se que a conduta do responsável reputada como grave pelos colegiados do Tribunal, é suficiente para macular as contas do Pró-Reitor de Administração da UNIRIO à época dos fatos, propondo-se julgar irregulares as contas do Sr. Carlos Alberto Veiga (XXX.380.427-XX) , com fundamento nos arts. 1º, inciso I, 16, inciso III, alíneas b e c, e 19 da Lei 8.443/1992, contudo sem nova apenação, em deferência ao princípio do non bis in idem, porque já houve imposição de multa e débito em outros processos no âmbito dos Acórdão 558/2010-TCU-Plenário e Acórdão 2813/2015-TCU-Plenário como registrado nos itens 9 e 10 acima. 
Responsável: Wanise Lins Guanabara, (CPF XXX.451.377-XX) , Pró-Reitora de Administração no período de 1/9/2009 a 31/12/2009.
23.	O Controle Interno atribuiu ressalva à gestão da responsável em razão da seguinte impropriedade constante do item 2.2.3.2 do RAAC.
2.2.3.2 Adesão injustificada a atas de registro de preços de um mesmo fornecedor, para aquisição de bens de informática, no valor de R$ 1.750.452,15, divergentes dos constantes no documento intitulado "Reestruturação de TI - Consolidação de servidores", elaborado pelo Centro de Processamentos de Dados - CPD, que serviu de base para a requisição inicial, haja vista a inexistência de Plano Diretor de Tecnologia da Informação - PDTI. 
24.	Considerando que não houve registro pelo órgão de controle interno de prejuízo ao erário, entende-se como suficiente a aposição de ressalvas nas contas da responsável, sem óbice de que seja dada ciência à unidade sobre a impropriedade apontada, com os ajustes pertinentes à proposta anterior da unidade técnica, conforme delineado abaixo no tópico ‘Informações Adicionais’ desta instrução.
Responsável: Antônio Carlos Ribeiro Garrido Iglesias (XXX.787.547-XX) , Diretor Geral do HUGG no período de 1/1/2009 a 31/12/2009. 
25.	A CGU atribuiu ressalva à gestão do responsável (item 1.1.3.1 do RAAC) em razão de: 
- Contratação para fornecimento de insumos para hemodiálise e serviços de locação de máquinas dialíticas/manutenção do sistema de tratamento de água, por meio de processo licitatório em modalidade inadequada, com vigência prorrogada por períodos superiores aos previstos em lei e com pagamentos sem amparo contratual, após essa prorrogação, resultando na execução de despesas no valor total de R$ 756.463,44.  
26.	Nesse ponto, assiste plena razão ao Ministério Público junto ao TCU, posto que embora não tenha sido consignado pela CGU a existência de dano ao erário, a conduta de responsabilidade do Diretor do HUGG é suficiente para ressalvar suas contas. Embora os referidos serviços não pudessem ser paralisados sob pena de grave prejuízo à saúde dos pacientes do HUGG, houve de fato infração a norma legal, em razão da não adoção de medidas tempestivas por parte do responsável, de modo a que fosse realizado o competente certame licitatório com a antecedência necessária para evitar a prorrogação indevida e ainda o pagamento por serviços sem devida cobertura contratual.  
Responsável: Malvina Tania Tuttman (XXX.271.507-XX) , Reitora da UNIRIO, no período de 1/1/2009 a 31/12/2009.
27.	Consoante a proposta da unidade técnica precedente (reproduzida no item 5 supra) , consignou no item 7 que as ressalvas apontadas pelo Controle Interno deveriam ser atribuídas aos responsáveis máximos da UNIRIO e seus substitutos, no, propondo o julgamento pela regularidade com ressalvas da Reitora e do Vice-Reitor. 
28.	Anota-se que uma das três falhas apontadas como ressalva pela CGU é a do item 2.1.6.1 do RAAC – “Realização indevida de inexigibilidade de licitação para contratação de Fundação de Apoio, no valor total de R$ 2.064.225,78, tendo como objeto a contratação de mão-de-obra para o exercício de cargos previstos no Plano de Cargos e Salários”. A CGU sugeriu ressalva às contas do Pro-Reitor de Administração no período de 1/1/2009 a 1/9/2009 (peça 4, p.45-46 e peça 3, p.30-34) , em razão de o referido responsável ter autorizado a contratação por inexigibilidade. 
29.	Ocorre que no âmbito do TC Processo 028.657/2009-3 (Representação) , foi atribuída à Reitora a responsabilidade pela manutenção da contratação pela UNIRIO com fundação de apoio não credenciada como tal pelos Ministérios da Educação e da Ciência e Tecnologia, além do fato de tal parceria ser usada para pagamento, na forma de bolsas irregulares, de pessoal terceirizado no Hospital Universitário da UNIRIO. A representação foi apreciada mediante o Acórdão 522/2011-TCU-Plenário, de 2/3/2011, relator Ministro Augusto Nardes, alterado pelo Acórdão 2598/2011-TCU-Plenário, de 28/9/2011, de relatoria do Ministro Valmir Campelo, tendo o Tribunal deliberado por: 
9.1. conhecer do pedido de reexame e, no mérito, dar-lhe provimento parcial; 
9.2. atribuir aos subitens 9.1 e 9.2 do acórdão recorrido a seguinte redação: 
“9.1. conhecer da presente representação, por atender aos requisitos de admissibilidade aplicáveis à espécie, para, no mérito, considerá-la parcialmente procedente; 
9.2. acatar parcialmente as razões de justificativa apresentadas pela Sra. Malvina Tânia Tuttman (CPF nº XXX.271.507-XX) , Reitora da Universidade Federal do Estado do Rio de Janeiro – Unirio;” 
9.3. excluir os subitens 9.3 e 9.4 do acórdão recorrido; e 
9.4. dar ciência desta deliberação à recorrente e demais interessados.
30.	No que interessa aos presentes autos, cita-se o excerto do referido Voto condutor do Ministro Valmir Campelo que integrou o Acórdão 2598/2011-TCU-Plenário:
2.	Como descrito no relatório precedente, a imposição de multa à recorrente, no valor de R$ 3.000,00, deveu-se ao não acolhimento das razões de justificativas apresentadas para: (a) pagamento de terceirizados de hospital universitário mediante bolsas concedidas por meio da Fundação de Apoio à Universidade Federal do Estado do Rio de Janeiro – FURJ, em afronta ao disposto no art. 6º do Decreto 5.205/2004; (b) renovação e manutenção de contrato com entidade não credenciada – a FURJ – junto aos Ministérios da Educação e da Ciência e Tecnologia como fundação de apoio, conforme estabelecido no inciso II do art. 2° da Lei 8.958/1994, fato impeditivo à celebração de avenças entre a Unirio e a FURJ, com base no art. 24, inciso XIII, da Lei 8.666/1993. 
3. No que se refere ao mérito da pretensão, entendo, em consonância com os apontamentos da unidade especializada, que o recurso merece provimento parcial, suficiente para que seja desconstituída a sanção pecuniária aplicada à recorrente, embora do ponto de vista formal permaneçam injustificadas as irregularidades objeto da audiência.
4. Verifico das razões recursais que a emergência do Acórdão 258/2010-TCU-Plenário, prolatado em 24/2/2010, pelo qual se apreciou a auditoria operacional que deu origem aos presentes autos de representação, condicionou indubitavelmente as ações da Unirio destinadas ao equacionamento das irregularidades verificadas. 
5. Nesse sentido, e em consonância com os apontamentos da Serur, é incontestável que o comando do subitem 9.4.2 do Acórdão 258/2010-TCU-Plenário, embora obrigasse à imediata avaliação da situação da FURJ pela Unirio, não fixou prazo para o saneamento das irregularidades que discrimina:
“ 9.4. determinar à Universidade Federal do Estado do Rio de Janeiro - Unirio que:
 (...) 9.4.2. avalie, de imediato, a situação da Fundação de Apoio à Universidade Federal do Estado do Rio de Janeiro - FURJ, de modo a sanear situações irregulares de operação daquela fundação no âmbito da Universidade, em especial quanto ao pagamento de bolsas para pessoal terceirizado no HUGG e quanto ao atual estágio de não credenciamento da FURJ como fundação de apoio à Unirio, o que impede sua operação à luz da Lei 8.958/1994, além do próprio impedimento emanado do art. 6º do Decreto 5.205/2004, que impossibilita as bolsas no caso de contraprestação de serviços, devendo esses pagamentos serem substituídos por outros mecanismos, tais como pagamentos por prestação de serviços por autônomos, por meio da própria universidade ou do HU como unidade gestora, com o devido respeito à legislação trabalhista, previdenciária e tributária;”
 6. Não menos importante, no voto condutor daquela decisão o Ministro Aroldo Cedraz destacou que a maioria dos achados de auditoria estavam disseminados por grande parte dos hospitais universitários brasileiros, razão pela qual, abstendo-se de imputar responsabilidades individuais, consignou que “nesta oportunidade, cabe somente a formulação das recomendações aventadas pela equipe de auditoria que dizem respeito à situação específica dos dois hospitais auditados no âmbito do trabalho em exame” [grifei].
31.	Consoante o item 3 do Voto condutor vê-se que este Tribunal decidiu que a irregularidade formal permaneceu sem justificativa adequada. Destarte, propõe-se o julgamento pela regularidade com ressalva das contas da Sra. Malvina Tania Tuttman (CPF XXX.271.507-XX) , Reitora da UNIRIO, no período de 1/1/2009 a 31/12/2009, em razão da renovação e manutenção da contratação pela UNIRIO com fundação de apoio (FURJ) não credenciada como tal pelos Ministérios da Educação e da Ciência e Tecnologia, além do fato de tal parceria ser usada para pagamento, na forma de bolsas irregulares, de pessoal terceirizado no Hospital Universitário da UNIRIO (HUGG) . 
32.	Registra-se ainda que não há medidas adicionais a serem adotadas nas presentes contas quanto ao tema, em face da retrocitada determinação constante do item 9.4.2 do Acórdão 258/2010-TCU-Plenário. 
Responsável: Luiz Pedro San Gil Jutuca (CPF XXX.205.577-XX) , Vice-Reitor da UNIRIO no período de 1/1/2009 a 31/12/2009.
33.	Dissente-se da proposta de ressalva na gestão do responsável nas presentes contas (constante do item ‘a’ do anterior pronunciamento da subunidade) , visto que, embora seja dirigente máximo substituto, não lhe foram atribuídas pelo controle interno, nem identificadas em outros processos, a prática de atos que merecessem ressalva na sua gestão no exercício de 2009. Sendo assim, propõe-se o julgamento pela regularidade das contas do Vice-Reitor, Sr. Luiz Pedro San Gil Jutuca.
Responsáveis: Regina Celia Marques de Mello (CPF XXX.010.937-XX) , Diretora do Departamento de Recursos Humanos de 1/1/2009 a 15/9/2009; e Carlos Antonio Guilhon Lopes (CPF XXX.216.197-XX) , Diretor do Departamento de Recursos Humanos de 16/9/2009 a 31/12/2009.
34.	No que tange a gestão de recursos humanos, a CGU relatou que a UNIRIO não adotou medidas eficientes para corrigir no exercício de 2009, as falhas registradas nas auditorias de gestão dos anos de 2007 e 2008, a respeito de (peça 3, p. 9-10) :
- Pagamento indevido de adicional de insalubridade de 33 servidores; 
- Servidores aposentados a partir de 20/02/2004 com paridade remuneratória com ativos, em desacordo com a Lei 10.887/2004, que teria sido constatada para seis servidores; 
- Acumulação de cargos com carga horária incompatível, que teria sido constatada para dois servidores
35.	No que pese tal registro, a CGU não propôs a ressalva nas contas dos responsáveis pela gestão de recursos humanos da UNIRIO. Anota-se que a situação ultrapassou o exercício de 2009 prosseguindo até o exercício de 2011. 
36.	Quanto ao tema, registra-se que mediante o Acórdão 9242/2011-TCU-Segunda Câmara, de 11/10/2011, Relator Ministro-Substituto Weder de Oliveira, foi determinado à UNIRIO que:
 (...) 
1.6.1.2.no prazo máximo de 60 (sessenta) dias, informe ao Tribunal de Contas da União, as medidas adotadas para dar cumprimento ao disposto nos itens 9.7.9, 9.7.10, 9.7.12, 9.7.17 e 9.7.18 do Acórdão 792/2008-TCU-Segunda Câmara, proferido em sessão de 1/4/2008;
1.6.1.3. no prazo máximo de 180 (cento e oitenta) dias, adote as medidas relacionadas a seguir e informe ao Tribunal de Contas da União os resultados obtidos, com vistas a dar cumprimento ao que dispõem os itens 9.7.13 e 9.7.14 do Acórdão 792/2008-TCU-Segunda Câmara;
1.6.1.3.1.revisar todas as concessões de adicional de insalubridade e periculosidade, expedindo as portarias de localização devidas e excluindo os adicionais das fichas financeiras dos servidores que não fazem jus ao benefício;
1.6.1.3.2.realizar o levantamento dos valores recebidos indevidamente nos exercícios de 2007 até a conclusão da revisão mencionada na alínea anterior, pelos servidores localizados em setores ou executando atividades que, segundo o Laudo da DRT/RJ, não ensejam os pagamentos efetuados a título de adicional de insalubridade ou periculosidade, e providenciar os devidos ressarcimentos ao erário;
1.6.1.3.3.revisar o valor dos proventos concedidos a todos os aposentados que se enquadram no art. 1º da Lei 10.887/2004, efetuando o cálculo de acordo com a previsão legal e excluindo, das reestruturações de carreira ocorridas após a inatividade, os aposentados que não têm direito à paridade com os servid ores ativos, efetuando o reajuste dos proventos nas mesmas datas e nos mesmos índices em que se der o reajuste dos benefícios do regime geral de previdência social;
1.6.1.3.4.realizar o levantamento dos valores pagos indevidamente aos aposentados cujos proventos não foram calculados conforme o art. 1º da Lei 10.887/2004, e aos que foram incluídos na reestruturação da carreira docente instituída pela Medida Provisória 431/2008, convertida na Lei 11.784/2008, embora não tivessem paridade com os servidores ativos, e providenciar os respectivos ressarcimentos ao erário;
37.	Por oportuno cita-se a determinação dirigida a UNIRIO que interessa ao tema, constante do item 9.7.18 do Acórdão 792/2008-TCU-Segunda Câmara, proferido na sessão de 1/4/2008;
9.7.18. avalie a conveniência da adoção de procedimentos administrativos internos com o objetivo de apurar os casos de acumulação ilícita – servidores docentes em regime de dedicação exclusiva mantendo outro vínculo empregatício e servidores com jornada de trabalho igual ou superior a 60 (sessenta) horas semanais, contrariando art. 14, da Lei 94.664/87 – regularizando-os com a suspensão dos pagamentos indevidos e com o ressarcimento das importâncias indevidamente recebidas pelo servidor, quando constatada incompatibilidade de horários, ante as disposições do art. 2º do Decreto 99.177/90, alterado pelo Decreto 99.210/90;
38.	Destarte, conclui-se que não há medidas adicionais a serem adotadas no âmbito das presentes contas, sem óbice de serem registradas ressalvas nas contas dos diretores do departamento de recursos humanos da UNIRIO, em razão da deficiências nos controles internos na gestão de recursos humanos, de modo a impedir  no decorrer de 2009 a ocorrência de: Pagamento indevido de adicional de insalubridade de 33 servidores;  Servidores aposentados a partir de 20/02/2004 com paridade remuneratória com ativos, em desacordo com a Lei 10.887/2004, que teria sido constatada para seis servidores; e acumulação de cargos com carga horária incompatível, que teria sido constatada para dois servidores.
Responsáveis: Sr. Asterio Kiyoshi Tanaka (XXX.980.917-XX) , Pró-Reitor de Planejamento; Sra. Nuria Mendes Sanchez (XXX.506.417-XX) , Diretora Financeira e Sra. Ana Lucia Pires Lobo Barreto (XXX.677.107-XX) , Chefe da Auditoria Interna.
39.	No que tange aos referidos responsáveis, inicialmente arrolados nas presentes contas, verifica-se que não foram apontadas ressalvas pelo controle interno em 2009, nem tampouco identificadas irregularidades a estes atribuíveis em processos conexos ao exercício sob exame, cabendo o julgamento pela regularidade de suas gestões. Cumpre registrar que as responsáveis Ana Lucia Pires Lobo Barreto e Nuria Mendes Sanchez, faleceram em março de 2017 e março de 2018, respectivamente, conforme registros do Sisob. 
40.	Por fim, propõe-se que sejam excluídos do rol de responsáveis do presente processo, a Sra. Lucia Maria Moutinho Ribeiro (XXX.028.607-XX) e a Sra. Lucia Marques Alves Vianna (XXX.097.657-XX) , as quais exerceram o cargo de Conselheiras Docentes no exercício sob análise, não atendendo, portanto, ao disposto no inciso III do art. 10 da Instrução Normativa 57/2008.  
INFORMAÇÕES ADICIONAIS 
41. 	No pronunciamento da subunidade (peça 6, p.10-14) , reproduzido na essência no item 5 supra, foram identificadas impropriedades para as quais foram formuladas propostas de determinação, reiteração de determinação e ciência, acolhidas à época pelo MPTCU (peça 6, p.17-18) , a seguir reproduzidas:
b) determinar à Universidade Federal do Estado do Rio de Janeiro – UNIRIO que adote providências visando à apuração de acumulação indevida de cargo em comissão com o desempenho de atividade de magistério (40 horas semanais) e de tecnologista do Ministério da Saúde (40 horas semanais) , com carga horária total superior ao limite de 60 horas e à consequente devolução de valores indevidamente recebidos pela servidora Elizabeth Vasserman Teixeira, matrícula Siape 6398196, no período de 2006 a 2010, e informe ao Tribunal de Contas da União, no prazo máximo de 60 (sessenta) dias, o resultado das medidas adotadas; 
c) dar ciência à Universidade Federal do Estado do Rio de Janeiro – UNIRIO quanto às seguintes impropriedades relatadas pelo Controle Interno no Relatório de Auditoria Anual de Contas 243918 – 2ª parte: 
c.1) ausência, no processo 23102.001.318/2009-01, que trata da aquisição de equipamentos de informática por meio de adesão a atas de registro de preços, de levantamento de soluções disponíveis no mercado e de análise de projetos similares realizados por outras instituições, em desacordo com o art. 10, III, “b” e “c”, da IN/SLTI/MPOG 4/2008; 
c.2) ausência, no processo 23102.001.318/2009-01, que trata da aquisição de equipamentos de informática por meio de adesão a atas de registro de preços, de justificativa da solução escolhida, contemplando: a sua descrição sucinta, precisa, suficiente e clara, bem como indicando os serviços que a compõem; o alinhamento em relação às necessidades; e a identificação dos benefícios que serão alcançados com a efetivação da contratação em termos de eficácia, eficiência, efetividade e economicidade, em desacordo com o art. 10, V, da IN/SLTI/MPOG 4/2008; 
c.3) ausência de Plano Diretor de Tecnologia da Informação, em desacordo com o art. 3º da IN/SLTI/MPOG 4/2008;
c.4) utilização indevida da modalidade de licitação, nos processos 3102500138/2002-31 e 3102500262/2020-05, haja vista que o valor da contratação durante todo o período de vigência foi superior ao limite legal para tomada de preços, em desacordo com os arts. 8º e 23, II, “b” da Lei 8.666/93, e a jurisprudência desta Corte de Contas, a exemplo do item 9.4.7 do Acórdão 1395/2005-TCU-Segunda Câmara; 
c.5) pagamento pelos serviços de locação e manutenção de máquinas para hemodiálise, de 22/6/2009 a 31/12/2009, e fornecimento de insumos, de 10/6/2009 a 31/12/2009, sem cobertura contratual, em desacordo com o disposto no parágrafo único do art. 60 c/c o art. 62 da Lei nº 8.666/93 e a jurisprudência deste Tribunal, a exemplo dos Acórdãos 740/2004, 251/2005 e 297/2005, todos do Plenário; 
c.6) realização de dispensas de licitação, fundamentadas no art. 24, IV, da Lei 8.666/93, mas decorrentes da morosidade na condução de procedimentos licitatórios, caracterizando descumprimento do item 9.6.17 do Acórdão 68/2007-TCU-Segunda Câmara, que determinou à UNIRIO que realizasse as licitações com a antecedência necessária, de modo a evitar situações em que o atraso do início dos certames licitatórios fosse a causa para as contratações com fulcro no art. 24, inciso IV, da Lei nº 8.666/93 (dispensa de licitação nos casos de emergência ou de calamidade pública) , conforme apurado pelo Controle Interno nos processos 23102.500.178/2007-98, 23102.500.139/2007-90, 23102.500.208/2002-51, 23102.500.057/2009-08, 23102.500.008/2009- 75, 23102.500.032/2009-04, 23102.500.033/2009-59, 23102.500.070/2009-67 e 23102.500.087/2009-14; 
d) reiterar, nos termos do art. 250, §3º, do Regimento Interno no TCU, à Universidade Federal do Estado do Rio de Janeiro – UNIRIO a determinação contida no item 9.6.17 do Acórdão 68/2007-TCU-Segunda Câmara, quanto à realização de dispensas de licitação, fundamentadas no art. 24, IV, da Lei 8.666/93, mas decorrentes da morosidade na condução de procedimentos licitatórios, o que pode ensejar, consoante art. 209, §1º, do Regimento Interno do TCU, o julgamento pela irregularidade das contas;
 e) autorizar a Secex/RJ a realizar monitoramento do cumprimento da determinação contida na alínea “b” acima;
42. 	Inicialmente, considera-se prejudicada a proposta de reiteração de determinação contida no item ‘d’, em face da proposta de ciência da mesma irregularidade constante do item ‘c.6’. 
43.	Considera-se também prejudicada a proposta de determinação inscrita no item ‘b’, ante o a existência de comando contido no item 9.7.18 do Acórdão 792/2008-TCU-Segunda Câmara, proferido na sessão de 1/4/2008, cujo cumprimento teve novo prazo fixado pelo Acórdão 9242/2011-TCU-Segunda Câmara, de 11/10/2011, conforme citado nos itens 37-38 desta instrução.  
44.	Quanto aos itens c.1 e c.2 e c.3 da proposta anterior, entende-se que os dois primeiros devem ser consolidados por se tratarem do mesmo tema, e desprovido de utilidade o item c.3, ante revela-se ultrapassada ante a constatação que a unidade já elaborou seu PDTI, como consta do processo das contas anuais de 2011 (TC Processo 037.509/2012-8) .   
45.	Feitas essas considerações, procedendo-se ao ajuste de forma, bem como à atualização dos normativos afrontados em obediência a Resolução TCU 265/2014, propõe-se que seja dada ciência à UNIRIO sobre as seguintes impropriedades/falhas, para que sejam adotadas medidas internas com vistas à prevenção de ocorrência de outras semelhantes: 
a) a ausência de levantamento de soluções disponíveis no mercado e de projetos similares realizados por outras instituições, bem como da adequada justificativa da solução escolhida, a exemplo do ocorrido no processo 23102.001.318/2009-01 (que trata da aquisição de equipamentos de informática por meio de adesão a atas de registro de preços) , afronta o art. 12, incisos I e IV da IN/SLTI/MPOG 4/2014, (que veio a substituir o disposto no art. 10 inciso III e V da IN/SLTI/MPOG 4/2008, vigente à época) ; 
b) o pagamento sem cobertura contratual a exemplo do constatado pelo Controle Interno no decorrer do exercício de 2009 no âmbito do contrato 23102.500.208/2002-5, afronta o disposto no parágrafo único do art. 60 c/c o art. 62 da Lei nº 8.666/1993;
c) realização de dispensas de licitação, fundamentadas no art. 24, IV, da Lei 8.666/93, mas decorrentes da morosidade na condução de procedimentos licitatórios, a exemplo do constatado pelo Controle Interno nos processos 23102.500.178/2007-98, 23102.500.139/2007-90, 23102.500.208/2002-51, 23102.500.057/2009-08, 23102.500.008/2009-75, 23102.500.032/2009-04, 23102.500.033/2009-59, 23102.500.070/2009-67 e 23102.500.087/2009-14; 
CONCLUSÃO
46.	Considerando o trânsito em julgado do processo sobrestante, as presentes contas anuais da UNIRIO referente ao exercício de 2009 estão em condições de serem apreciadas (item 10 desta instrução) .
47.	Propõe-se exclusão do rol de responsáveis por não atenderem ao disposto no inciso III do art. 10 da Instrução Normativa-TCU 57/2008: Sra. Lucia Maria Moutinho Ribeiro (CPF XXX.028.607-XX) , Conselheira Docente no período de 18/05/2009 a 31/12/2009 e Sra. Lucia Marques Alves Vianna (CPF XXX.097.657-XX) , Conselheira Docente no período de 1/1/2009 a 31/12/2009 (item 40 desta instrução) . 
48.	Considerando a análise realizada e a opinião da Controladoria Geral da União no Estado do Rio de Janeiro, propõe-se julgar regulares as contas do exercício de 2009 dando-lhes quitação plena, nos termos dos artigos 1º, inciso I; 16, inciso I e 23, inciso I, da Lei 8.443/1992, c/c com o arts. 1º, inciso I, 207 e 214, inciso I do Regimento Interno do TCU, dos seguintes responsáveis: Sr. Luiz Pedro San Gil Jutuca, Vice-Reitor (CPF XXX.205.577-XX) ; Sr. Asterio Kiyoshi Tanaka, Pró- Reitor de Planejamento (CPF XXX.980.917-XX ) , Sra. Nuria Mendes Sanchez (XXX.506.417-XX) , Diretora Financeira e Sra. Ana Lucia Pires Lobo Barreto (XXX.677.107-XX) , Chefe da Auditoria Interna. (item 39 desta instrução) . 
49.	Considerando a análise realizada e as deliberações do Tribunal, propõe-se o julgamento pela irregularidade das contas do Sr.  do Sr. Carlos Alberto Veiga (CPF XXX.380.427-XX) ,  na qualidade de Pró-Reitor de Administração da UNIRIO no período de 1/1/2009 a 1/9/2009, em razão de liquidação e pagamento no primeiro semestre de 2009 de despesa referente a quatrocentos notebooks recebidos em desconformidade com o termo de referência do Pregão 37/2008-SRP, contudo, sem nova apenação, em deferência ao princípio do non bis in idem, porque já houve imposição de multa e débito em outros processos conforme os Acórdão 558/2010-TCU-Plenário e Acórdão 2813/2015-TCU-Plenário (itens 13-22 desta instrução) ; 	 
50.	Considerando a análise realizada e as deliberações do Tribunal, com fundamento nos arts. 1º, inciso I, 16, inciso II, 18 e 23, inciso II, da Lei 8.443/1992, c/c os arts. 1º, inciso I, 208 e 214, inciso II, do Regimento Interno, que sejam julgadas regulares com ressalva em face das falhas adiante apontadas as contas dos responsáveis a seguir, dando-lhes quitação:
a) Sra. Malvina Tânia Tuttman, (CPF 151.271.507- 78) , Reitora da UNIRIO no período 1/1/2009 a 31/12/2009 em razão da renovação e manutenção da contratação pela UNIRIO com fundação de apoio (FURJ) não credenciada como tal pelos Ministérios da Educação e da Ciência e Tecnologia, além do fato de tal parceria ser usada para pagamento, na forma de bolsas irregulares, de pessoal terceirizado no Hospital Universitário da UNIRIO (HUGG) , (itens 27-32 desta instrução) ;
b) Antônio Carlos Ribeiro Garrido Iglesias, (CPF XXX.787.547-XX) , Diretor Geral do Hospital Universitário Gaffrée e Guinle (HUGG) , no período de 1/1/2019 a 31/12/2009, em razão da em razão da contratação para fornecimento de insumos para hemodiálise e serviços de locação de máquinas dialíticas/manutenção do sistema de tratamento de água, por meio de processo licitatório em modalidade inadequada, com vigência prorrogada por períodos superiores aos previstos em lei e com pagamentos sem amparo contratual, após essa prorrogação (item 25-26 desta instrução) ;
c) Wanise Lins Guanabara, Pró-Reitora de Administração, no período de 1/9/209 a 31/12/2009 ( CPF XXX.451.377-XX ) , em razão da adesão injustificada a atas de registro de preços de um mesmo fornecedor, para aquisição de bens de informática, no valor de R$ 1.750.452,15, divergentes dos constantes no documento intitulado “Reestruturação de TI – Consolidação de Servidores”, elaborado pelo Centro de Processamento de Dados – CPD, que serviu de base para a requisição inicial (itens 23-24 desta instrução) ;
d) Regina Celia Marques de Mello (CPF XXX.010.937-XX) , Diretora do Departamento de Recursos Humanos de 1/1/2009 a 15/9/2009 e Carlos Antonio Guilhon Lopes (CPF XXX.216.197-XX) , Diretor do Departamento de Recursos Humanos de 16/9/2009 a 31/12/2009, em razão da ausência de implementação de controles internos com fim de evitar irregularidades na área de pessoal da UNIRIO no exercício de 2009, que culminaram por permitir a ocorrência de pagamento indevido de adicional de insalubridade de 33 servidores;  permanência de seis servidores aposentados a partir de 20/02/2004 com paridade remuneratória com ativos, em desacordo com a Lei 10.887/2004; existência de dois servidores com acumulação de cargos com carga horária incompatível (itens 34-38 desta instrução) .
51.	Cabe registrar que os fatores motivadores das ressalvas estão expressas em matriz específica (Anexo I da presente instrução) , conforme orientação contida no § 5º do art. 8º da Resolução - TCU 234/2010, alterada pela Resolução - TCU 244/2010.
52.	As propostas de ciência e determinação da instrução anterior, foram objeto dos ajustes necessários ante o tempo decorrido e a existência de deliberações do Tribunal quanto aos temas. (itens 41-45 desta instrução) .
PROPOSTA DE ENCAMINHAMENTO
53.	Diante do exposto, submetemos os autos à consideração superior, propondo-se o encaminhamento dos autos ao Gabinete do Exmo. Senhor Relator Ministro Benjamin Zymler, por intermédio do MPTCU, para que este Tribunal decida por:
a) levantar o sobrestamento dos presentes autos ante o trânsito em julgado do processo sobrestante (TC Processo 013.571/2012-5) ;
b) excluir do Rol de Responsáveis, por não atenderem ao disposto no inciso III do art. 10 da Instrução Normativa-TCU 57/2008, a Sra. Lucia Maria Moutinho Ribeiro (XXX.028.607-XX) , Conselheira Docente no período de 18/05/2009 a 31/12/2009 e a Sra. Lucia Marques Alves Vianna (XXX.097.657-XX) , Conselheira Docente no período de 1/1/2009 a 31/12/2009;
c) com fundamento nos arts. 1º, inciso I, 16, inciso I, 17 e 23, inciso I, da Lei 8.443/1992 c/c os arts. 1º, inciso I, 207 e 214, inciso I, do Regimento Interno, que sejam julgadas regulares as contas dos Srs. Luiz Pedro San Gil Jutuca, (CPF XXX.205.577-XX) , Vice-Reitor; Asterio Kiyoshi Tanaka, (CPF XXX.980.917-XX) , Pró-Reitor de Planejamento; Sra. Nuria Mendes Sanchez (CPF XXX.506.417-XX) , Diretora Financeira e Sra. Ana Lucia Pires Lobo Barreto (CPF XXX.677.107-XX) , Chefe da Auditoria Interna, dando-lhes quitação plena.
d) com fundamento nos arts. 1º, inciso I, 16, inciso III, alíneas b e c da Lei 8.443/1992 c/c os arts. 19, parágrafo único, e 23, inciso III, da mesma Lei, e com arts. 1º, inciso I, 209, inciso III, do Regimento Interno, que sejam julgadas irregulares as contas do Sr. Carlos Alberto Veiga (CPF XXX.380.427-XX) ,  na qualidade de Pró-Reitor de Administração da UNIRIO no período de 1/1/2009 a 1/9/2009, em razão de liquidação e pagamento no primeiro semestre de 2009 de despesa referente a quatrocentos notebooks recebidos em desconformidade com o termo de referência do Pregão 37/2008-SRP, contudo, sem nova apenação, em deferência ao princípio do non bis in idem, porque já houve imposição de multa e débito em outros processos conforme os Acórdão 558/2010-TCU-Plenário e Acórdão 2813/2015-TCU-Plenário; 	 
e) com fundamento nos arts. 1º, inciso I, 16, inciso II, 18 e 23, inciso II, da Lei 8.443/1992, c/c os arts. 1º, inciso I, 208 e 214, inciso II, do Regimento Interno, que sejam julgadas regulares com ressalva em face das falhas adiante apontadas as contas dos responsáveis a seguir, dando-lhes quitação: 
e.1) Sra. Malvina Tânia Tuttman, (CPF 151.271.507- 78) , Reitora da UNIRIO no período 1/1/2009 a 31/12/2009 em razão da renovação e manutenção da contratação pela universidade com fundação de apoio (FURJ) não credenciada como tal pelos Ministérios da Educação e da Ciência e Tecnologia, além do fato de tal parceria ser usada para pagamento, na forma de bolsas irregulares, de pessoal terceirizado no Hospital Universitário da UNIRIO (HUGG) ;
e.2) Antonio Carlos Ribeiro Garrido Iglesias (XXX.787.547-XX) , Diretor Geral do Hospital Universitário Gaffrée e Guinle HUGG no período de 01/01/2009 a 31/12/2009, em razão da contratação para fornecimento de insumos para hemodiálise e serviços de locação de máquinas dialíticas/manutenção do sistema de tratamento de água, por meio de processo licitatório em modalidade inadequada, com vigência prorrogada por períodos superiores aos previstos em lei e com pagamentos sem amparo contratual, após essa prorrogação;
e.3) Wanise Lins Guanabara, Pró-Reitora de Administração, no período de 1/9/209 a 31/12/2009 ( CPF XXX.451.377-XX) , em razão da adesão injustificada a atas de registro de preços de um mesmo fornecedor, para aquisição de bens de informática, no valor de R$ 1.750.452,15, divergentes dos constantes no documento intitulado “Reestruturação de TI – Consolidação de Servidores”, elaborado pelo Centro de Processamento de Dados – CPD, que serviu de base para a requisição inicial;
e.4) Regina Celia Marques de Mello (CPF XXX.010.937-XX) , Diretora do Departamento de Recursos Humanos de 1/1/2009 a 15/9/2009 e Carlos Antonio Guilhon Lopes (CPF XXX.216.197-XX) , Diretor do Departamento de Recursos Humanos de 16/9/2009 a 31/12/2009, em razão da ausência de implementação de controles internos com fim de evitar irregularidades na área de pessoal da UNIRIO no exercício de 2009, que culminaram por permitir a ocorrência de pagamento indevido de adicional de insalubridade de 33 servidores;  permanência de seis servidores aposentados a partir de 20/02/2004 com paridade remuneratória com ativos, em desacordo com a Lei 10.887/2004; e existência de dois servidores com acumulação de cargos com carga horária incompatível;
f) dar ciência a Universidade Federal do Estado do Rio de Janeiro (UNIRIO) sobre as seguintes impropriedades, de forma a evitar que falhas semelhantes ocorram no futuro, de que:
f.1) a ausência de levantamento de soluções disponíveis no mercado e de projetos similares realizados por outras instituições, bem como da adequada justificativa da solução escolhida, a exemplo do ocorrido no processo 23102.001.318/2009-01 (que trata da aquisição de equipamentos de informática por meio de adesão a atas de registro de preços) afronta o art. 12, incisos I e IV da IN/SLTI/MPOG 4/2014, (que veio a substituir o disposto no art. 10 inciso III e V da IN/SLTI/MPOG 4/2008, vigente à época) ;
g. comunicar do acórdão que vier a ser proferido à Universidade Federal do Estado do Rio de Janeiro (UNIRIO) e à Secretaria Federal de Controle Interno, destacando que o inteiro teor da deliberação, incluindo relatório e voto, pode ser consultado no endereço www.tcu.gov.br/acordaos;
h) arquivar o presente processo após as comunicações pertinentes.”
2.	Por sua vez, o representante do Ministério Público, ao manifestar sua concordância com a proposta da unidade técnica, fez o seguinte registro:
“ (...) 
Nossa única observação é no sentido de incluir no acórdão a ser proferido ciência à Unirio sobre as impropriedades/falhas relacionadas nas alíneas b e c do parágrafo 45 da instrução processual, as quais, embora constantes no corpo da instrução a título de proposta, não constaram na proposição final de encaminhamento, aparentemente por ligeiro equívoco.
 (...) ”
É o relatório.

não há

Procurador Marinus Eduardo De Vries Marsico.

PRESTAÇÃO DE CONTAS DO EXERCÍCIO DE 2009. CONTAS IRREGULARES DE UM DOS GESTORES. CONTAS REGULARES COM RESSALVA E REGULARES DOS DEMAIS. CIÊNCIA DAS IMPROPRIEDADES VERIFICADAS. ARQUIVAMENTO.

PRESTAÇÃO DE CONTAS (PC)

Secretaria de Controle Externo da Educação (SecexEduc).

Trata-se de prestação de contas da Universidade Federal do Estado do Rio de Janeiro (Unirio) relativa ao exercício de 2009.
2.	Conforme consignado no relatório precedente, o Controle Interno relatou três falhas que ensejaram ressalvas às contas do Sr. Carlos Alberto Veiga (Pró-Reitor de Administração) , Sra. Wanise Lins Guanabara (Pró-Reitora de Administração) , e do Sr. Antonio Carlos Ribeiro Garrido Iglesias (Diretor do Hospital Universitário Gaffrée Guinle) :
a) realização indevida de inexigibilidade de licitação para contratação de Fundação de Apoio, no valor total de R$ 2.064.225,78, de mão de obra para o exercício de cargos previstos no plano de cargos e salários;
b) adesão injustificada a atas de registro de preços de um mesmo fornecedor, para aquisição de bens de informática, no valor de R$ 1.750.452,15, divergentes dos constantes no documento intitulado “Reestruturação de TI – Consolidação de Servidores”, elaborado pelo Centro de Processamento de Dados – CPD, que serviu de base para a requisição inicial, haja vista a inexistência de Plano Diretor de Tecnologia da Informação – PDTI; e
c) contratação para fornecimento de insumos para hemodiálise e serviços de locação de máquinas dialíticas/manutenção do sistema de tratamento de água, por meio de processo licitatório em modalidade inadequada, com vigência prorrogada por períodos superiores aos previstos em lei e com pagamentos sem amparo contratual, após essa prorrogação, resultando na execução de despesas no valor total de R$ 756.463,44.
3.	A unidade técnica, após o exame dos autos, mencionou a existência do TC Processo 008.404/2009-1, que trata de representação de empresa licitante denunciando irregularidades em pregão eletrônico promovido pela Unirio para a aquisição de 400 notebooks. Nesse processo, este Tribunal, por meio do Acórdão 558/2010-TCU-Plenário, rejeitou as razões de justificativa apresentadas pelo Sr. Luiz Cláudio Cruz de Melo, Pregoeiro Oficial, e pelo Sr. Carlos Alberto Veiga, Pró-Reitor Administrativo, aplicou-lhes multa pelas graves irregularidades constatadas e determinou, dentre outras medidas, a conversão dos autos em tomada de contas especial.
4.	Entretanto, ponderou que, nos termos do art. 10 da Instrução Normativa/TCU 57/2008, “Serão considerados responsáveis pela gestão os titulares e seus substitutos”, razão pela qual entendeu que o mérito das presentes contas não seria afetado pelas irregulares imputadas aos responsáveis citados. Assim, em razão das falhas apontadas pelo Controle Interno, a unidade técnica propôs julgar regulares com ressalva as contas da Sra. Malvina Tania Tuttman, Reitora, e do Sr. Luiz Pedro San Gil Jutuca, Vice-Reitor, dando-lhes quitação, além de determinação e ciência a respeito de impropriedades identificadas.
5.	Por sua vez, o representante do Ministério Público dissentiu desse encaminhamento, pois, conforme o disposto no §2º do art. 11 da citada Instrução Normativa/TCU 57/2008, os órgãos de controle interno poderiam, a seu critério, avaliar a gestão de outros responsáveis, ainda que não arrolados no processo de contas. Dessa forma, opinou pelo sobrestamento do julgamento das contas de todos os responsáveis arrolados neste processo, até que seja deliberado o mérito da tomada de contas especial instaurada por determinação do Acórdão 558/2010-TCU-Plenário, prolatado no bojo do citado TC Processo 008.404/2009-1 (peça 6, p. 17-18) .
6.	A proposta do Ministério Público contou com a anuência do então relator do feito, Ministro Augusto Nardes (peça 6, p. 19) .
7.	Posteriormente, em razão do apensamento do processo de tomada de contas especial (TC Processo 010.188/2011-8) ao TC Processo 013.571/2012-5, que versa sobre os mesmos fatos, determinei, atendendo proposta formulada pela então Secex/RJ, corroborada pelo parquet, a manutenção do sobrestamento dos autos até a apreciação definitiva daquele processo.
8.	Nesta oportunidade, em razão da extinção do motivo do sobrestamento, qual seja, o trânsito em julgado do Acórdão 2813/2015-TCU-Plenário, prolatado no âmbito do TC Processo 013.571/2012-5, aprecio proposta de julgamento das presentes contas apresentada pela Sec-RJ, com a manifestação do Ministério do Público.
9.	Após o exame dos autos e dos efeitos das irregularidades apreciadas no TC Processo 008.404/2009-1 e no TC Processo 013.571/2012-5 na gestão dos responsáveis das contas da Unirio de 2009, a unidade técnica propõe, dentre outras medidas, (i) julgar irregulares as contas do Sr. Carlos Alberto Veiga, Pró-Reitor de Administração; (ii) julgar regulares com ressalva as contas da Sra. Malvina Tânia Tuttman, Reitora, do Sr. Antônio Carlos Ribeiro Garrido Iglesias, Diretor Geral do Hospital Universitário Gaffrée e Guinle (HUGG) , da Sra. Wanise Lins Guanabara, Pró-Reitora de Administração, da Sra. Regina Celia Marques de Mello, Diretora do Departamento de Recursos Humanos, e do Sr. Carlos Antonio Guilhon Lopes, Diretor do Departamento de Recursos Humanos, dando-lhes quitação; (iii) julgar regulares as contas dos Srs. Luiz Pedro San Gil Jutuca, Vice-Reitor, Asterio Kiyoshi Tanaka, Pró-Reitor de Planejamento, e das Sras. Nuria Mendes Sanchez, Diretora Financeira e  Ana Lucia Pires Lobo Barreto, Chefe da Auditoria Interna, dando-lhes quitação plena (peça 12) .
10.	O encaminhamento proposto contou com a anuência do representante do Ministério Público (peça 15) .
II
11.	Acolho os pareceres precedentes e incorporo as análises efetuadas como razões de decidir, sem prejuízo das considerações a seguir.
12.	Conforme consignado, atos praticados pelo Sr. Carlos Alberto Veiga foram objeto exame nos processos de Representação (TC Processo 008.404/2009-1) e TCE (TC Processo 013.571/2012-5) . De acordo com as decisões prolatadas nesses processos, as irregularidades atribuídas a esse responsável são, como consignou a unidade técnica, de gravidade e relevância suficientes para o julgamento pela irregularidade de suas contas.
13.	No âmbito do TC Processo 008.404/2009-1 foram apreciadas as seguintes condutas do responsável:
“9.5.1. autorização para recebimento pela Unirio de notebook da fabricante Semp Toshiba, marca distinta da oferecida na proposta da empresa vencedora do Pregão Eletrônico Registro de Preços n.º 37/2008 que era da fabricante Sony, à míngua de análise técnica que assegure o atendimento das especificações do edital e que a performance do novo equipamento da marca Semp Toshiba seja idêntica ou melhor ao da marca Sony; 
9.5.2. infração ao disposto no art. 76 da Lei 8.666/93, com aceitação de equipamentos sem as licenças de software previstas no subitem 5.1 do Termo de Referência do Edital: Windows Vista Business Português e Office 2007 Professional Português;
9.5.3. infração ao disposto no art. 22 da Lei 9.784/1999, constando a ocorrência de entendimentos verbais e alterações no objeto sem que propostas e aceitação estejam formalizadas no processo;
9.5.4. infração ao disposto no art. 76 da Lei 8.666/1993 e no art. 62 da Lei 4.320/1964, com pagamento da despesa, mesmo tendo sido entregue equipamento com características técnicas inferiores ao ofertado durante o Pregão;”
14.	Em razão dessas irregularidades, este Tribunal aplicou multa no valor de R$ 20.000,00 ao Sr. Carlos Alberto Veiga, com fulcro no art. art. 58, inciso II da Lei 8.443/92, conforme o Acórdão 558/2010-TCU-Plenário.
15.	Ademais, por meio do Acórdão 2813/2015-TCU-Plenário, esta Corte, ao apreciar a TCE objeto do TC Processo 013.571/2012-5, deliberou pela imputação de débito, aplicação da pena de multa e de inabilitação para o exercício de cargo em comissão ou função de confiança no âmbito da administração pública, com fulcro no art. 60 da Lei 8.443/1992.
16.	A condenação decorreu do fato do Sr. Carlos Alberto Veiga ter dado causa ao dano decorrente da autorização de recebimento de notebooks diferente do indicado na proposta da vencedora, sem as licenças dos softwares e sem a garantia exigida no termo de referência.
17.	Assim, diante dos fatos descritos nesses processos e da gravidade das condutas do responsável à frente da Pró-Reitoria de Administração, impõem-se o julgamento pela irregularidade de suas contas ordinárias, com fundamento nos arts. 1º, inciso I, 16, inciso III, alíneas “b” e “c”, e 19 da Lei 8.443/1992.
18.	Em observância ao princípio do non bis in idem, deixo de aplicar nova pena, dado que já houve imposição de multa e inabilitação para o exercício de cargo em comissão ou função de confiança no âmbito da administração pública, além do ressarcimento ao erário do montante de R$ 326.268,00.
19.	No que concerne aos demais responsáveis, entendo como adequada a análise empreendida pela unidade técnica e corroborada pelo Ministério Público de julgamento pela regularidade com ressalvas das contas de alguns responsáveis e regularidade das de outros e da ciência à Unirio das impropriedades observadas durante a gestão do exercício de 2009.
20.	Da mesma forma, entendo como apropriada a exclusão da Sra. Lucia Maria Moutinho Ribeiro e da Sra. Lucia Marques Alves Vianna do rol de responsáveis do presente processo, uma vez que exerceram o cargo de Conselheiras Docentes no exercício sob análise, não atendendo, assim, ao disposto no inciso III do art. 10 da Instrução Normativa 57/2008.
	Ante o exposto, em linha com os pareceres precedentes, voto no sentido de que o Tribunal adote o acórdão que ora submeto à deliberação deste Colegiado.
TCU, Sala das Sessões Ministro Luciano Brandão Alves de Souza, em 10 de setembro de 2019.
BENJAMIN ZYMLER 
Relator